【裁判字號】    92,上,545
【裁判日期】    921022
【裁判案由】    損害賠償等
【裁判全文】
臺灣高等法院民事判決  九十二年度上字第五四五號
    上  訴  人  皇普建設股份有限公司
    法定代理人  吳家德
    訴訟代理人  郭芳宜律師
    被  上訴人  丙○○
                乙○○
                甲○○
                丁○○○
    共      同
    訴訟代理人  蔡文生律師
右當事人間請求損害賠償事件，上訴人對於中華民國九十二年三月二十八日臺灣臺北
地方法院九十二年度訴字第四七六一號判決提起上訴，經於九十二年十月八日言詞辯
論終結，本院判決如左：
    主      文
上訴駁回。
第二審訴訟費用由上訴人負擔。
    事      實
甲、上訴人方面：
壹、聲明：
（一）原判決不利於上訴人部分廢棄。
（二）右開廢棄部分，駁回被上訴人於第一審之訴及假執行之聲請。
貳、陳述：除與原判決記載相同部分，茲引用外，並補稱：
（一）被上訴人已自認上訴人係於八十四年九月十二日領得建照執照，核准開工日為
      八十五年六月十日，並以此開工日作為計算完工日期，依此堪認上訴人已依協
      議書之約定於八十七年六月三十日前之八十五年六月十日開工，再參照台北縣
      政府九十一年七月十日北府工建字第○九一○四三三二九三號函，以及被上訴
      人自承於八十七年五月下旬將系爭建物交由上訴人拆除，上訴人已完成拆除舊
      有房屋及整地工程之事實，足証上訴人已於八十七年六月三十日前如期開工。
（二）系爭土地因其他地主魏繼宗、張火、蕭錦松等人，未與上訴人簽立同意改由上
      訴人出資合建之契約，致使欲興建地上廿四層建物之全部面積減少，深度不符
      建築技術規則而無法完成，依兩造所訂之協議書第四條約定，被上訴人應於八
      十六年六月一日將所受領之保証金、租金退還上訴人，使原合建契約解除，消
      滅兩造之合建關係，而上訴人就系爭合建契約不能履行，顯屬不可歸責於上訴
      人。
（三）至協議書第八條雖約定「如於八十七年六月三十日前未開工，丙方（即上訴人
      ）應賠償甲方（即被上訴人）新台幣五百萬元」，惟該項約定應以協議書第四
      條所定八十六年五月三十一日前已取得全部地主同意合建契約為前提，否則若
      因其他部分地主拒絕同意與上訴人合建，致無法興建地上廿四層大樓，自屬不
      可歸責於上訴人，上訴人之給付應可免除，則被上訴人依協議書第八條請求給
      付，即於法不合。
（四）又被上訴人已於八十八年五月二日及八十九年七月九日之會議中，同意上訴人
      變更建築執照，改建十二層及完工日期，故系爭協議書第八條之開工期限八十
      七年六月三十日之約定，亦隨之變更。
（五）本件建築執照業經台北縣政府核准展期至九十三年九月十日，另因八十九年間
      汐止發生淹水，故工期延期二年。
參、證據：除援用第一審所提證據外，補提臺北縣政府工務局建築執照、楊檔巖建築
    師事務所傳真影本為證。
乙、被上訴人方面：
壹、聲明：上訴駁回。
貳、陳述：除與原判決記載相同部分，茲引用外，並補稱：
（一）被上訴人於八十七年五月下旬始將所有房屋交由上訴人拆除，業經二造不爭執
      ，是台北縣政府九十一年七月十日北府工建字第○九一○四三三二九三號函稱
      本件合建於八十五年六月十日申報開工並已拆除舊有房屋，顯非屬實。
（二）兩造之合建約定固有更改，惟合建工程迄今仍未開工，上訴人自不可能依約於
      九十一年六月三十日以前完工，況系爭土地上目前僅有圍籬，上訴人顯無興建
      之意。是本件合建工程無論依舊有合建契約或更改後內容，迄今均未依約開工
      ，被上訴人之請求自無不合。
參、證據：援用第一審所提證據。
    理      由
一、本件被上訴人起訴主張：伊等於八十三年五月十三日與訴外人李樹枝簽訂合作建
    築契約，約定由伊四人提供所有坐落台北縣汐止鎮○○段一六四○、一六四一、
    一六四四地號之三筆土地（下稱系爭土地）與李樹枝合建房屋，李樹枝並於八十
    四年九月十二日領得台北縣政府工務局就前揭土地核發之建造執照。嗣八十六年
    五月十四日兩造與李樹枝簽立協議書，由上訴人繼受李樹枝於系爭合建契約之一
    切權利、義務，同時約定上訴人若未於八十七年六月三十日前開工，應賠償伊等
    四人五百萬元。而伊四人於協議書訂定後，即依約將系爭土地上建物（門牌號碼
    為台北縣汐止鎮○○路三號一至三樓及九號三樓）騰空點交予上訴人拆除，惟上
    訴人迄今未依約開工，伊前於八十八年七月三十一日函請上訴人依約履行未獲置
    理，為此，提起本件訴訟，請求上訴人應給付伊四人五百萬元及法定遲延利息。
    （按原審就被上訴人請求給付五百萬元本息部分，准許被上訴人之請求，就被上
    訴人請求確認兩造間合建契約不存在之部分，駁回被上訴人之請求，被上訴人就
    其敗訴部分未據聲明不服，上訴人僅就其敗訴部分提起上訴）。
二、上訴人則以：被上訴人雖已提供系爭土地，並將其上建物交由伊拆除，然因其他
    部分地主蕭錦松、張火、魏繼宗等人於上訴人承受系爭合建契約權義時，未同意
    提供予伊合建，故兩造簽訂受讓前開合建契約權義之協議書特別為第四條之約定
    ，系爭協議書乃原合建契約訂立後之特別約定，依後契約優於前契約及特別約定
    優於普通約定之原則，該協議書上開第四條約定優先於原合建契約第十條之約定
    。且該協議書第八條約定係以協議書第四條約定於八十六年五月三十一日前已能
    取得全部地主同意之合建契約為前提，則其他部分地主拒絕同意與伊訂立合建契
    約，致無法興建地上二十四層大樓，屬不可歸責於伊之事由，自無庸負遲延責任
    ，並得免除給付義務。況兩造於地主蕭錦松、張火、魏繼宗等人拒絕與伊換定合
    建契約後，曾與其他合建地主舉行多次協調會議，被上訴人於八十八年五月二日
    及八十九年七月九日之合建案會議中，分別同意變更完工日期及變更建築執照改
    建十二層建物，是被上訴人指伊未依期限開工，請求賠償五百萬元及遲延利息，
    為無理由。又被上訴人已收受伊所給付建築保證金一百二十萬元，如伊須負損害
    賠償之責，亦應於五百萬元中扣除等語，資為抗辯。
三、經查，(1)被上訴人於八十三年五月十三日與訴外人李樹枝簽訂合作建築契約，約
    定由被上訴人提供系爭土地與李樹枝合建房屋，李樹枝並已於八十四年九月十二
    日領得台北縣政府工務局核發之建造執照，申報（核准）開工日為八十五年六月
    十日，嗣八十六年五月十四日兩造與李樹枝另簽立協議書，由上訴人繼受李樹枝
    於系爭合建契約之一切權利、義務。(2)被上訴人於協議書簽訂後，已依約將系爭
    土地上之建物騰空點交予上訴人，上訴人在八十七年五月二十六日僱工拆除上開
    建物。(3)八十六年五月三十一日之後雙方同意系爭協議書第四項部分作廢，其餘
    約定繼續有效。(4)被上訴人四人由丙○○代理參加八十八年五月二日及八十九年
    七月九日之合建會議，八十八年五月二日會議中兩造同意：上訴人應於九十一年
    六月三十日前完工，如未能於該期間完工，期限之後被上訴人可向上訴人請求房
    租補貼；(5)被上訴人在八十八年七月三十一日曾函請上訴人依約履行及給付未依
    限開工賠償金五百萬元等情，為兩造所不爭執（見原審卷第一四四、一四五頁）
    ，且有合作建築契約書、台北縣政府工務局建造執照、汐止鎮○○段協議書、八
    十八年七月三十一日律師函、八十八年五月二日土地合建案會議紀錄、八十九年
    七月十一日89皇北字第110號函等件在卷足憑，自足信為真實。
四、至被上訴人主張依據兩造所訂之協議書第八條之規定，系爭工程應於八十七年六
    月三十日前開工，惟上訴人迄今仍未開工，依約應賠償五百萬元部分，則遭上訴
    人所否認，並以前詞置辯，是本件應審酌者即為上訴人是否有未依限開工之違約
    情事，經查：
（一）按所謂之「開工」，係指起造人會同承造人、監造人依本法規定向該管主管建
      築機關申報開工，並在現地實施拆除原有房屋、整地、挖地、打樁、從事安全
      措施等工程，但搭建工寮或設圍籬而無實際工作者不得視為已開工（台灣省建
      築管理規則第二十六條參照）。本件系爭土地於兩造簽訂系爭協議書前，業由
      訴外人李樹枝於八十四年九月十二日領得台北縣政府工務局核發之建造執照，
      申報（核准）開工日為八十五年六月十日一節，有台北縣政府工務局捌肆汐建
      字第捌陸柒號建照執照在卷可稽（見原審卷第十三頁），此為兩造所不爭，參
      以兩造係於訴外人李樹枝向台北縣政府申報（核准）開工日（即八十五年六月
      十日）後始訂立協議書（訂立協議書日期為八十六年五月十四日），復於協議
      書第七條約定開工日期為八十七年六月三十日以前，第八條約定上訴人未於八
      十七年六月三十日開工者應賠償被上訴人五百萬元，顯見兩造所訂立之協議書
      所謂之「開工」意義，絕非李樹枝向台北縣政府申報（核准）開工日。
（二）次查，「本件被上訴人之房屋係於八十七年五月二十六日拆除」、「系爭工地
      只有工地的範圍圍圍籬，當時同意合建部分地主的房屋拆除，不同意合建部分
      的房屋沒有拆，其餘除了放樣申報開工外都沒有繼續動工。」等情，復經上訴
      人自認，且有現場照片四幀附卷可稽（見原審卷第一四四、七九、八十頁），
      可見本件系爭合建工程於訴外人李樹枝申報（核准）開工日（即八十五年六月
      十日）時，尚未拆除被上訴人房屋，故申報開工並未以拆除舊屋為認定之標準
      ，上訴人雖於申報開工日以後之八十七年五月二十六日拆除後上訴人之舊屋，
      但只有就工地施以圍籬，別無其他整地、挖地、打樁、從事安全措施等工程，
      則依前開說明，仍不得視為已開工，故被上訴人主張上訴人未依限於八十七年
      六月三十日開工，應屬事實而可採信。
（三）至於台北縣政府九十一年七月十日北府工建字第○九一○四三三二九三號函稱
      「本工程業已於八十五年六月十日申報開工，且已完成舊有房屋拆除及整地等
      工程。」云云，乃係台北縣政府針對訴外人廖月鳳陳報系爭工程於申報開工後
      仍未動工，而請求台北縣政府撤八十四汐建字第八六七號建照執照一事，台北
      縣政府引用上訴人於九十一年六月十日（九一）皇北字第○六四號函之說明（
      見本院卷第九九頁），惟查台北縣政府之前開信函係依據被上訴人之說明而函
      覆廖月鳳，且其內容係重在表明系爭工程已申報開工，至於申報開工以後，上
      訴人是否有其他實際開工行為，則付之闕如，再參以上訴人自承除拆除房屋及
      施加圍籬外，別無其他施工動作，自不得援用台北縣政府之前開函文作為上訴
      人有開工之証明，故上訴人辯稱伊已依約開工，顯不足採。
（四）再查，依建築技術規則規定，興建地上廿四層建物，其建物之平均深度須達三
      十公尺以上，本件如其他地主拒絕同意與伊換定合建契約，合建土地全部面積
      ，將因法定深度不足，而無法達成合建廿四層建物之契約目的，此有上訴人所
      提出楊檔嚴建築師事務所傳真函件一紙為証（見本院卷第六七頁），而被上訴
      人亦知悉其他地主蕭錦松、張火、魏繼宗等人迄未同意將彼等與李樹枝之合建
      土地提供予上訴人合建，故兩造乃於協議書內訂立第四條，約定至八十六年五
      月三十一日，仍不能取得全部地主同意合建時，則被上訴人應退還已收取之保
      証金及房屋津貼，兩造間之合建契約即失效一節，已據被上訴人丙○○自承在
      卷（見原審卷第一三三、一三四頁），而事實上，地主蕭錦松等人確未與上訴
      人達成合建房屋之協議，則兩造間之合建契約本應歸於消滅，但被上訴人仍於
      八十七年五月交付房屋予上訴人拆除以供合建，而保証金及房屋津貼迄今亦未
      退還與上訴人，上訴人亦是認雙方有繼續合建之意思，所以合建契約仍有效，
      僅第四條約定雙方事後已更改，更改內容即係會議檢討內容等語在卷（見原審
      卷第一四三頁），足証兩造明知原合建契約欲興建地上廿四層建物已屬不能，
      但仍願繼續合建興建房屋，參以兩造對於系爭協議書除第四條之約定作廢外，
      協議書仍繼續有效，均表明不再爭執（見原審卷第一四五頁），上訴人並主張
      系爭建築執照可申請變更改為興建十二層之建物，則上訴人辯稱兩造間之合建
      契約已屬不可歸責於上訴人之事由而致給付不能，即不足採。
（五）至上訴人另辯稱協議書第八條之約定係以協議書第四條所定八十六年五月三十
      一日前已取得全部地主同意合建契約為前提，若因其他部分地主拒絕同意與上
      訴人合建，致無法興建地上廿四層大樓，自屬不可歸責於上訴人，上訴人之給
      付應可免除，則被上訴人依協議書第八條請求給付，亦於法不合云云。然查，
      兩造於系爭協議書第四條約定之期限（八十六年五月三十一日）屆至後，雙方
      同意第四條部分作廢，其餘協議書約定繼續有效，則兩造於明知上訴人於當時
      未能取得全部地主同意一事，猶為上開約定，足見雙方均有上訴人應解決未同
      意地主部分之問題，如期於八十七年六月三十日開工，如未能於上開期日前開
      工應賠償原告五百萬元之合意，故上訴人辯稱：因其他部分地主拒絕同意與被
      告訂立合建契約，致無法興建地上二十四層大樓，不可歸責於上訴人，上訴人
      給付之義務自可免除，被上訴人依協議書第八條請求給付五百萬元及遲延利息
      ，與民法第二百二十五條規定未合云云，自無可採。
（六）至八十八年五月二日、八十九年七月九日合建地主與上訴人雖有「本合建大樓
      未能於九十一年六月三十日前完工交屋時，則地主得自九十一年六月三十日後
      依約向皇普建設請求補貼房屋。」、「本合建案若張火、蕭錦松先生無法併入
      合建範圍時，同意變更為地上十二層、地下二層大樓，若該二人併入時，以二
      十四層規劃建造。：：張火等二人若無法於一個月內達成共識時，則取十二層
      建築案。」之決議，惟上開決議既未為開工期限變更之合意，亦未免除上訴人
      依兩造系爭協議書第八條賠償原告五百萬元之責，是上訴人辯稱伊已依約開工
      ，無須依系爭協議書第八條約定賠償五百萬元云云，尚屬乏據。
（七）再按，民法第二百五十條就違約金之性質，區分為損害賠償預定性質之違約金
      ，及懲罰性違約金，前者乃將債務不履行債務人應賠償之數額予以約定，亦即
      一旦有債務不履行情事發生，債權人即不待舉證證明其所受損害係因債務不履
      行所致及損害額之多寡，均得按約定違約金請求債務人支付，此種違約金於債
      權人無損害時，不能請求。後者之違約金係以強制債務之履行為目的，確保債
      權效力所定之強制罰，故如債務人未依債之關係所定之債務履行時，債權人無
      論損害有無，皆得請求，且如有損害時，除懲罰性違約金，更得請求其他損害
      賠償，最高法院著有八十三年度台上字第二八七九號、八十六年度台上字第一
      六二○號判決可資參照。而查，本件系爭協議書簽定於系爭合建契約之後，兩
      造就訴外人李樹枝前已給付建築保證金一百二十六萬元知之甚稔，而系爭協議
      書復係補充前合建契約（系爭協議書前言參照），是兩造再於系爭協議書第八
      條約定開工期限，並約定違反開工期限之賠償金額，核屬以強制債務之履行為
      目的，確保債權效力所定之強制罰（即懲罰性違約金），於上訴人未依該協議
      履行時，被上訴人除得請求支付該條所定違約金外，並得請求履行合建契約債
      務，或不履行之損害賠償。況被上訴人與訴外人李樹枝簽定系爭合建契約之時
      ，固有依建築法規「申報開工」限期之約定，惟並無實際開工興建期間限制之
      約定，是合建契約第二十條「違約」所指之約定違約事項，顯然未包括兩造於
      事後所另訂之協議書所稱之違反「開工期限」一事，從而，系爭協議書第八條
      違反開工期限之賠償，應屬獨立於合建契約第二十條以外之懲罰性違約金之約
      定，要無再行扣除系爭合建契約第七條一百二十六萬元建築保證金之理。上訴
      人辯稱系爭協議書第八條約之五百萬元賠償金之給付，應扣除被上訴人依系爭
      合建契約第二十條之建築保證金一百二十六萬元云云，亦無足取。
五、綜上所述，上訴人未能於約定期限開工，審酌被上訴人四人參與合建之土地達一
    百三十八平方公尺，遷讓交上訴人拆除之房屋則達四戶，因上訴人延宕數年猶未
    能依約開工興建，而於八十七年五月即已明知其他地主不參加合建，原有興建地
    上廿四層之建築執照，事實上已不能興建，亦未聲請變更建築執照，以及社會經
    濟狀況及被上訴人四人所受損害等情，認兩造約定上訴人於違約時應賠償被上訴
    人四人合計五百萬元之違約金，尚屬相當，從而，被上訴人四人依系爭協議書第
    八條訴請上訴人給付五百萬元及自起訴狀繕本送達翌日（即九十一年九月十日）
    起至清償日止，按年息百分之五計算之利息，即屬有據，應予准許。原審所為上
    訴人敗訴之判決，於法並無違誤，上訴論旨仍執陳詞指摘原判決不當，求予廢棄
    改判，為無理由。
六、本件事證已臻明確，兩造其餘攻擊、防禦方法及所舉之証據，經審酌後認與判決
    之結果不生影響，爰不再逐一論述，併此敘明。
據上論結，本件上訴為無理由，爰依民事訴訟法第四百四十九條第一項、第七十八條
，判決如主文。
中      華      民      國    九十二    年      十      月  二十二  日
                              民事第四庭
                                  審判長法  官  張      蘭
                                        法  官  蘇  瑞  華
                                        法  官  蔡  芳  齡
正本係照原本作成。
如不服本判決，應於收受送達後二十日內向本院提出上訴書狀，其未表明上訴理由者
，應於提出上訴後二十日內向本院補提理由書狀（均須按他造當事人之人數附繕本）
上訴時應提出委任律師或具有律師資格之人之委任狀；委任有律師資格者，另應附具
律師資格證書及釋明委任人與受任人有民事訴訟法第四百六十六條之一第一項但書或
第二項（詳附註）所定關係之釋明文書影本。
中      華      民      國    九十二    年      十      月    二十三    日
                                        書記官  應  瑞  霞
附註：
民事訴訟法第四百六十六條之一（第一項、第二項）：
對於第二審判決上訴，上訴人應委任律師為訴訟代理人。但上訴人或其他法定代理人
具有律師資格者，不在此限。
上訴人之配偶、三親等內之血親、二親等內之姻親，或上訴人為法人、中央或地方機
關時，其所屬專任人員具有律師資格並經法院認為適當者，亦得為第三審訴訟代理人
。


司法院資訊處製作；財團法人民間司法改革基金會備份。
